ACORDAO-COMPLETO-2483557

ACÓRDÃO 15237/2021 ATA 33/2021 - SEGUNDA CÂMARA

VISTOS, relatados e discutidos estes autos de tomada de contas especial instaurada em desfavor de Origem - Instituto Internacional de Comunicação e Cultura e de sua presidente, Mahoko Kasuya, em razão da ausência de comprovação da boa e regular aplicação, dada a omissão no dever de prestar contas, dos recursos captados pela entidade, mediante o projeto Cultural Pronac 11-7154, no valor de R$ 104.900,00, para a elaboração de livro sobre a imigração japonesa e aspectos relacionados,
ACORDAM os Ministros do Tribunal de Contas da União, reunidos em Sessão do 2ª Câmara, diante das razões expostas pelo Relator, em:
9.1. julgar irregulares, nos termos dos arts. 1º, inciso I, 16, inciso III, alíneas "a" e "c", da Lei nº  8.443, de 16 de julho de 1992, c/c os arts. 19 e 23, inciso III, da mesma Lei, as contas dos responsáveis Origem - Instituto Internacional de Comunicação e Cultura e Mahoko Kasuya, condenando-os ao pagamento das importâncias discriminadas, atualizadas monetariamente e acrescidas dos juros de mora calculados a partir das datas discriminadas até a data da efetiva quitação do débito, fixando-lhes o prazo de quinze dias, para que comprovem o recolhimento das referidas quantias aos cofres do Fundo Nacional da Cultura, nos termos do art. 23, inciso III, alínea "a", da Lei nº  8.443, de 1992, c/c o art. 214, inciso III, alínea "a", do Regimento Interno;  
	VALOR ORIGINAL (R$) 
	DATA DA OCORRÊNCIA

	70.000,00
	17/9/2012

	20.000,00
	26/11/2012

	14.900,00
	19/12/2012

9.2. aplicar aos responsáveis Origem - Instituto Internacional de Comunicação e Cultura e Mahoko Kasuya, individualmente, a multa prevista no art. 57 da Lei nº  8.443, de 1992, c/c o art. 267 do Regimento Interno, no valor de R$ 5.500,00 (cinco mil e quinhentos reais) , fixando-lhes o prazo de quinze dias, a contar das notificações, para que comprovem, nos termos do art. 214, inciso III, alínea "a", do Regimento Interno, o recolhimento das dívidas aos cofres do Tesouro Nacional, atualizadas monetariamente desde a data deste acórdão até a do efetivo recolhimento, se pagas após o vencimento, na forma da legislação em vigor;
9.3. autorizar, desde já, se requerido, o pagamento das dívidas em até 36 (tinta e seis) parcelas mensais consecutivas, nos termos do art. 26 da Lei n.º 8.443, de 1992, c/c o art. 217 do Regimento Interno, fixando-lhe o prazo de quinze dias, a contar do recebimento da notificação, para comprovar perante o Tribunal o recolhimento da primeira parcela, e de trinta dias, a contar da parcela anterior, para comprovar os recolhimentos das demais parcelas atualizadas monetariamente, devendo incidir sobre cada valor mensal da dívida mencionada no item 9.1, os juros de mora devidos, na forma prevista na legislação em vigor;
9.4. alertar o responsável de que a falta de comprovação do recolhimento de qualquer parcela importará o vencimento antecipado do saldo devedor, nos termos do § 2º do art. 217 do Regimento Interno deste Tribunal;
9.5. autorizar, desde logo, a cobrança judicial das dívidas, nos termos do art. 28, inciso II, da Lei 8.443, de 1992, caso não atendida a notificação;
9.6. dar ciência deste acórdão aos responsáveis e ao Fundo Nacional da Cultura, para ciência, informando-os de que seu inteiro teor, incluindo relatório e voto que o fundamentam, pode ser acessado em www.tcu.gov.br/acordaos;
9.7. enviar cópia deste acórdão, acompanhado do relatório e do voto que o fundamentam, à Procuradoria da República no Paraná, informando-a de que o inteiro teor da deliberação pode ser acessado em www.tcu.gov.br/acordaos.

TOMADA DE CONTAS ESPECIAL, instaurada pela Secretaria Especial de Cultura em razão de Omissão no dever de prestar contas, Lei Rouanet, que teve por objeto Livro contando a história da imigração japonesa no Paraná através das histórias de seus personagens nikkeys e suas conquistas, e de suas festas Imin, as comemorações da chegada do navio Kasato Maru, que trouxe os primeiros imigrantes. Mostrar como os valores trazidos pelos japoneses influenciam a história do estado, que tem fortes traços orientais. (nº da TCE no sistema: 1851/2018).

Segunda Câmara

Origem - Instituto Internacional de Comunicação e Cultura (CNPJ 06.174.697/0001-01).

3. Responsáveis:  Mahoko Kasuya (CPF XXX.732.479-XX); Origem - Instituto Internacional de Comunicação e Cultura (CNPJ 06.174.697/0001-01).

13.1. Ministros presentes: Augusto Nardes (na Presidência), Aroldo Cedraz e Raimundo Carreiro (Relator).
13.2. Ministros-Substitutos presentes: Marcos Bemquerer Costa e André Luís de Carvalho.

ACORDAO-COMPLETO-2517486

Acórdão de Relação 18474/2021 - Segunda Câmara

Acórdão de Relação

RAIMUNDO CARREIRO

p>Trata-se de Tomada de Contas Especial instaurada em desfavor de Origem - Instituto Internacional de Comunicação e Cultura e de Mahoko Kasuya, na qualidade de gestores de recursos captados mediante o projeto Cultural Pronac 11-7154, em razão da omissão ao dever de prestar contas. Foram captados R$ 104.900,00 dos R$ 117.400,00 autorizados, no período de 24/10/2011 a 31/12/2013 (peça 7, p. 4 e peça 31) para a produção de (peça 7, p. 1) :
Livro: O livro além de contar a história da imigração japonesa para o Brasil irá registrar e valorizar as festas que celebram a chegada do navio Kasato Maru, que são chamadas de lmin Matsuri. 
 
FASE INTERNA
O tomador de contas, cujo relatório conclusivo se encontra à peça 37, constatou a omissão e débito no valor total captado, R$ 104.900,00. Atribuiu a responsabilidade a Origem - Instituto Internacional de Comunicação e Cultura e a Mahoko Kasuya, presidente da organização.
A Controladoria Geral da União (CGU) , em relatório de auditoria (peça 39) , acompanhou o parecer do Tomador de Contas. Destarte, certificou a irregularidade das contas em apreciação (peça 40) , tendo a autoridade ministerial competente atestado haver tomado conhecimento de suas conclusões (peça 42) .
EXAME PRELIMINAR
O disposto no art. 10 da IN n.º 71, de 2012 foi observado, uma vez que constam dos autos os documentos elencados no referido dispositivo normativo que se enquadram ao caso vertente e que possibilitam a análise do mérito da questão em debate e o amplo exercício do contraditório e do direito de defesa.
CITAÇÃO
Os responsáveis foram ouvidos, pelas seguintes irregularidades, nos termos propostos pela unidade técnica à peça 45, p. 7/9:
Débito relacionado ao responsável Origem - Instituto Internacional de Comunicação e Cultura (CNPJ: 06.174.697/0001-01) , em solidariedade com Mahoko Kasuya.
Irregularidade: não comprovação da boa e regular aplicação dos recursos federais repassados à ORIGEM - INSTITUTO INTERNACIONAL DE COMUNICAÇÃO E CULTURA, em face da omissão no dever de prestar contas dos valores transferidos, no âmbito do projeto incentivado, no período de 17/9/2012 a 31/12/2013, cujo prazo encerrou-se em 30/1/2014.
[...]
Débito relacionado à responsável Mahoko Kasuya (CPF: XXX.732.479-XX) , Presidente, a partir de 1/3/2010, na condição de dirigente, em solidariedade com Origem - Instituto Internacional de Comunicação e Cultura.
Irregularidade: não comprovação da boa e regular aplicação dos recursos federais repassados à ORIGEM - INSTITUTO INTERNACIONAL DE COMUNICAÇÃO E CULTURA, em face da omissão no dever de prestar contas dos valores transferidos, no âmbito do projeto incentivado, no período de 17/9/2012 a 31/12/2013, cujo prazo encerrou-se em 30/1/2014.
[...]
Responsável [audiência]: Mahoko Kasuya (CPF: XXX.732.479-XX) , Presidente, a partir de 1/3/2010, na condição de dirigente
Irregularidade: não cumprimento do prazo originalmente estipulado para prestação de contas do projeto incentivado, cujo prazo encerrou-se em 30/1/2014.
ANÁLISE DE MÉRITO 
A seguir, com fundamento no art. 1º, § 3º, inciso I, da Lei nº 8.443, de 1992, transcrevo excerto do exame da matéria tratada nos autos levado a efeito Secretaria de Controle Externo de Tomada de Contas Especial à peça 68, ratificado pelo titular da unidade técnica à peça 70.
HISTÓRICO
Em 13/6/2018, com fundamento na IN/TCU 71/2012, alterada pela IN/TCU 76/2016 e DN/TCU 155/2016, o dirigente da Secretaria Especial da Cultura autorizou a instauração da tomada de contas especial (peça 17) . O processo foi registrado no sistema e-TCE com o número 1851/2018.
A Portaria nº 609, de 21/10/2011, autorizou a captação do valor de apoio, totalizando R$ 117.400,00, no período de 24/10/2011 a 31/12/2013 (peça 7) , com prazo para execução dos recursos 17/09/2012 a 31/12/2013, recaindo o prazo para prestação de contas em 30/1/2014.
A empresa proponente captou recursos autorizados, no montante de R$ 104.900,00, conforme atestam os recibos (peças 9, 12 e 14) e/ou extratos bancários (peça 31) .
O fundamento para a instauração da Tomada de Contas Especial, conforme consignado na matriz de responsabilização elaborada pelo tomador de contas, foi a constatação da seguinte irregularidade: 
Omissão no dever de prestar contas.
Os responsáveis arrolados na fase interna foram devidamente comunicados e, diante da ausência de justificativas suficientes para elidir a irregularidade e da não devolução dos recursos, instaurou-se a tomada de contas especial.
No relatório (peça 37) , o tomador de contas concluiu que o prejuízo importaria no valor original de R$ 104.900,00, imputando-se a responsabilidade a Origem - Instituto Internacional de Comunicação e Cultura e Mahoko Kasuya, Presidente, a partir de 1/3/2010, na condição de dirigente.
Em 21/1/2020, a Controladoria-Geral da União emitiu o relatório de auditoria (peça 39) , em concordância com o relatório do tomador de contas. O certificado de auditoria e o parecer do dirigente do órgão de controle interno concluíram pela irregularidade das presentes contas (peças 40 e 41) .
Em 28/1/2020, o ministro responsável pela área atestou haver tomado conhecimento das conclusões contidas no relatório e certificado de auditoria, bem como do parecer conclusivo do dirigente do órgão de controle interno, manifestando-se pela irregularidade das contas, e determinou o encaminhamento do processo ao Tribunal de Contas da União (peça 42) .
Na instrução inicial (peça 45) , analisando-se os documentos nos autos, concluiu-se pela necessidade de realização de citação e audiência para as irregularidades abaixo: 
Irregularidade 1: não comprovação da boa e regular aplicação dos recursos federais repassados à Origem - Instituto Internacional de Comunicação e Cultura, em face da omissão no dever de prestar contas dos valores transferidos, no âmbito do projeto incentivado, no período de 17/9/2012 a 31/12/2013, cujo prazo encerrou-se em 30/1/2014.
1Evidências da irregularidade: documentos técnicos presentes nas peças 1, 5, 9, 12, 14, 16, 17, 18, 20, 21, 22, 23, 24, 25, 28 e 29.
Normas infringidas: art. 37, caput, c/c o art. 70, parágrafo único, da Constituição da República Federativa do Brasil; art. 93, do Decreto-lei 200/1967; art. 66, do Decreto 93.872/1986; art. 29, da Lei 8.313/1991; IN-MinC 1/2012, arts. 6º, inciso V, e 71, §§ 1ºe 2º.
Débitos relacionados aos responsáveis Mahoko Kasuya (CPF: XXX.732.479-XX) e Origem - Instituto Internacional de Comunicação e Cultura (CNPJ: 06.174.697/0001-01) :
	Data de ocorrência
	Valor histórico (R$) 

	17/9/2012
	70.000,00

	26/11/2012
	20.000,00

	19/12/2012
	14.900,00

                   Valor atualizado do débito (sem juros) em 13/10/2020: R$ 160.309,74		Cofre credor: Fundo Nacional de Cultura.
Responsável: Mahoko Kasuya (CPF: XXX.732.479-XX) .
Conduta: não demonstrar a boa e regular aplicação dos recursos federais recebidos e geridos por meio do instrumento em questão, no período de 17/9/2012 a 31/12/2013, em face da omissão na prestação de contas, cujo prazo encerrou-se em 30/1/2014.
Nexo de causalidade: a conduta descrita impediu o estabelecimento do nexo causal entre as possíveis despesas efetuadas com os recursos recebidos, no âmbito do instrumento em questão, no período de 17/9/2012 a 31/12/2013, resultando na não comprovação da regular aplicação dos recursos federais repassados, no âmbito do instrumento em questão e na presunção de dano ao erário.
Culpabilidade: não há excludentes de ilicitude, de culpabilidade e de punibilidade; é razoável supor que a responsável tinha consciência da ilicitude de sua conduta; era exigível conduta diversa da praticada, qual seja, desincumbir-se do seu dever por meio da apresentação da prestação de contas no prazo e forma devidos. 
		Responsável: Origem - Instituto Internacional de Comunicação e Cultura (CNPJ: 06.174.697/0001-01) .
Conduta: não demonstrar a boa e regular aplicação dos recursos federais recebidos e geridos por meio do instrumento em questão, no período de 17/9/2012 a 31/12/2013, em face da omissão na prestação de contas, cujo prazo encerrou-se em 30/1/2014.
Nexo de causalidade: a conduta descrita impediu o estabelecimento do nexo causal entre as possíveis despesas efetuadas com os recursos recebidos, no âmbito do instrumento em questão, no período de 17/9/2012 a 31/12/2013, resultando na não comprovação da regular aplicação dos recursos federais repassados, no âmbito do instrumento em questão e na presunção de dano ao erário.
Culpabilidade: não há excludentes de ilicitude, de culpabilidade e de punibilidade; é razoável supor que o administrador responsável pela pessoa jurídica tinha consciência da ilicitude de sua conduta; era exigível conduta diversa da praticada, qual seja, desincumbir-se do seu dever por meio da apresentação da prestação de contas no prazo e forma devidos. 
Encaminhamento: citação.
Irregularidade 2: não cumprimento do prazo originalmente estipulado para prestação de contas do projeto incentivado, cujo prazo encerrou-se em 30/1/2014.
Evidências da irregularidade: documentos técnicos presentes nas peças 1, 5, 9, 12, 14, 16, 17, 18, 20, 21, 22, 23, 24, 25, 28 e 29.
Normas infringidas: art. 37, caput, c/c o art. 70, parágrafo único, da Constituição da República Federativa do Brasil; art. 93, do Decreto-lei 200/1967; art. 66, do Decreto 93.872/1986; art. 29, da Lei 8.313/1991; IN-MinC 1/2012, arts. 6º, inciso V, e 71, §§ 1ºe 2º.
Responsável: Mahoko Kasuya (CPF: XXX.732.479-XX) .
Conduta: descumprir o prazo originalmente estipulado para prestação de contas dos recursos federais recebidos à conta do instrumento em questão, o qual se encerrou em 30/1/2014.
Nexo de causalidade: a conduta descrita impediu o estabelecimento do nexo causal entre as possíveis despesas efetuadas com os recursos recebidos, no âmbito do instrumento em questão, no período de 17/9/2012 a 31/12/2013.
Culpabilidade: não há excludentes de ilicitude, de culpabilidade e de punibilidade; é razoável supor que a responsável tinha consciência da ilicitude de sua conduta; era exigível conduta diversa da praticada, qual seja, desincumbir-se do seu dever por meio da apresentação da prestação de contas no prazo e forma devidos. 
Encaminhamento: audiência.
Em cumprimento ao pronunciamento da unidade (peça 47) , foi efetuada a citação e a audiência dos responsáveis por meio dos Ofícios 56980 e 63315/2020 (peças 51 e 64) , ambos efetivamente recebidos (peças 55 e 65) no endereço de Mahoko Kasuya, constante da base de dados da Receita Federal (peça 48) , senda esta representante legal de Origem - Instituto Internacional de Comunicação e Cultura.
Os responsáveis apresentaram defesa conjunta (peças 56-63) , que ora passamos a analisar.
EXAME TÉCNICO
Argumentos: após breve resumo do projeto cultural, alegam preliminar de nulidade de suas citações, realizadas por meio de edital (peças 28 e 29) , sem observância das tentativas prévias de localizá-los em seus endereços, conforme disposições contidas nos arts. 239 e 256, do  Código de Processo Civil, bem como do art. 179, do Regimento Interno do TCU.
Assim, entendem que houve cerceamento ao direito de defesa e contraditório, sendo nulos os atos praticados, devendo o processo ser arquivado.
Em outra preliminar, alegam prescrição da obrigação de prestar contas, uma vez que houve decurso de tempo superior a cinco anos, entre o prazo final para prestar contas e suas citações, ocorridas em 2020.
Sustentam a preliminar em jurisprudência do STJ (Resp 1426396 - SE) , que teria reconhecido, no caso, a prescrição quinquenal.
Quanto à prestação de contas, informam que não prestaram contas porque não foram intimados para esse propósito. Como a notificação para prestar contas se deu tardiamente, houve dificuldades para localização da documentação necessária a tanto, estando o Instituto inativo desde 2013.
Sobre a execução física do livro objeto do projeto cultural, afirmam tê-lo finalizado, conforme algumas fotos anexadas, salientando que o livro foi laureado com premiação, sem citar qual.
Apresentam no corpo da defesa a imagem de uma nota fiscal no valor de R$ 17.000,00, com impossibilidade de identificar a empresa emissora, bem como um recibo de depósito bancário no valor de R$ 42.000,00 em nome de Benvenho & Cia Ltda.
Entendem que os elementos apresentados na defesa constituem prestação de contas suficiente para afastar o débito, uma vez comprovada a execução do livro. Ausente, portanto, o nexo de causalidade entre a conduta e o dano apontado pelo Tribunal.
Requer a responsável Mahoko Kasuya o benefício da justiça gratuita, nos termos do inciso LXXIV, do art. 5º, da Constituição Federal, juntando declaração de pobreza (peça 63) , cópia de carteira de trabalho (peça 61) e extrato de recebimento de aposentadoria pelo INSS (peça 62) .
Ao fim, requerem seja declarada a nulidade deste processo de tomada de contas especial, ante a invalidade de suas citações por edital, e o recebimento da prestação de contas, que demonstra a execução do projeto cultural. 
Análise: as citações por edital informadas pelos responsável dizem respeito a notificações encaminhadas ainda na fase interna (peças 28 e 29) , que foram precedidas de diligência encaminhada por meio do SALIC (peça16) para apresentação da prestação de contas, do Ofício 32/2018 (peça 18) e e-mail de 18/5/2018 (peça 20) , ambos para o mesmo propósito, bem como dos Ofícios 142 e 143/2018 (peças 24 e 25) , informando-lhes da reprovação da prestação de contas. Portanto, houve tentativas de notificação por sistema e pela via postal, previamente à utilização do edital.
Ainda que houvesse prejuízos ao contraditório e à ampla defesa, em razão da notificação por edital, ressalta-se que eventual defeito ou falta de notificação na fase interna da tomada de contas especial, momento em que ainda não há litígio ou acusação, mas mero procedimento de apuração e coleta de dados, não invalida os atos processuais posteriores, pois na fase externa da tomada de contas, que ocorre no Tribunal, é que se torna obrigatória a abertura do contraditório, com a citação dos responsáveis e a devida apreciação das alegações de defesa. Nesse sentido são os enunciados de jurisprudência selecionada a seguir transcritos:
Acórdão 2875/2014-TCU-Plenário, Rel. Min. Benjamin Zymler
A ausência de contraditório e ampla defesa na fase interna da tomada de contas especial não viola o devido processo legal, sendo este respeitado quando, na fase externa, há oportunidade de defesa após a citação válida dos responsáveis.
Acórdão 1522/2016-TCU-Plenário, Rel. Min. Benjamin Zymler
No processo de tomada de contas especial, a instauração do contraditório, para fins de condenação por parte do TCU, ocorre na fase externa, por meio da regular citação pelo Tribunal, sendo irrelevante a ocorrência ou não de notificação anterior pelo órgão concedente. 
Acórdão 7006/2012-TCU-Segunda Câmara, Rel. Min. Ana Arraes
A ausência de notificação pelo concedente na fase interna da tomada de contas especial não representa cerceamento de defesa apta a influenciar o andamento regular do processo. A partir do momento em que se realiza a citação válida, na fase externa da TCE, ficam sanados eventuais problemas ocorridos na fase anterior.
Acórdão 653/2017-TCU-Segunda Câmara, Rel. Min. Augusto Nardes
A ausência de notificação do responsável na fase interna do processo de tomada de contas especial não implica vício, porquanto a fase interna constitui procedimento inquisitório de coleta de provas, assemelhado ao inquérito policial, e a fase externa, que se inicia com a autuação do processo no TCU, é que garante o direito à ampla defesa e ao contraditório. 
Acórdão 2308/2011-TCU-Segunda Câmara, Rel. Min. André de Carvalho
A garantia ao direito à ampla defesa e ao contraditório se dá, nos termos do devido processo legal, na fase externa da tomada de contas especial, que se inicia com a autuação do processo no TCU e finda com o julgamento. Eventual falha na notificação do responsável na fase interna da TCE não compromete o andamento regular do processo.
Acórdão 3487/2010-TCU-Primeira Câmara, Rel. Min. Walton Alencar Rodrigues
O momento próprio para a defesa é a fase externa da tomada de contas especial, que ocorre no âmbito dos tribunais de contas. É nessa fase que não devem deixar de serem observados os princípios constitucionais da ampla defesa e do contraditório, razão por que a ausência de notificação do responsável na fase interna da TCE não gera nulidade processual.
Acórdão 2704/2013-TCU-Primeira Câmara, Rel. Min. Augusto Sherman
A fase externa da tomada de contas especial, iniciada com a autuação do processo junto ao TCU, é a que garante o direito à ampla defesa e ao contraditório. A fase interna, que ocorre no órgão instaurador, constitui procedimento inquisitório de coleta de provas, assemelhado ao inquérito policial, razão por que não há nulidade processual pela falta de oportunidade de o responsável se pronunciar nesta etapa da TCE.
Dessa forma, à luz da jurisprudência do Tribunal acima demonstrada, e considerando válida a citação dos responsáveis, com seus comparecimentos aos autos e apresentação de alegações de defesa, oportunizou-se a estes o regular exercício do contraditório e da ampla defesa, não se acatando a preliminar suscitada.
Quanto à alegada prescrição da obrigação de prestar contas, o Supremo Tribunal Federal - STF, no Recurso Extraordinário - RE 636.886, fixou a tese, com repercussão geral reconhecida, de que "é prescritível a pretensão de ressarcimento ao erário fundada em decisão de Tribunal de Contas" (Tema 899) . Em que pese o questionamento acerca da abrangência da tese ali firmada, no sentido de que se circunscreveria apenas ao processo de execução da condenação imposta pelo TCU (ou seja, inaplicável à pretensão de ressarcimento exercida no processo "conhecimento" da TCE) , verifica-se que o STF, por meio de decisões prolatadas pelas suas duas turmas, tem decidido de forma reiterada que se aplica o prazo prescricional de 5 anos previsto na Lei 9.873/1999 às pretensões sancionatória e ressarcitória a cargo do Tribunal de Contas da União. 
Seja por aplicação direta ou por analogia, a orientação sufragada é no sentido de que o prazo de 5 anos é compatível com a tese de que a ação e a execução prescrevem no mesmo prazo (Súmula 150 do STF) , bem como com o fato de que a Lei 9.873/1999 - que regulamenta o exercício de ação punitiva pela Administração Pública Federal, direta e indireta - regeria integralmente a prescrição no âmbito do TCU. Quanto a este último aspecto, o Ministro Luís Roberto Barroso, no voto exarado no julgamento do MS 32.201, embora tenha advertido que a atuação do TCU, em sua acepção clássica, não se qualifica como exercício do poder de polícia, ressaltou que a Lei 9.873/1999 assumiria vocação regulatória geral da prescrição do exercício da competência sancionadora da Administração Pública, sendo sua disciplina aplicável a qualquer ação punitiva da Administração Pública Federal, exceto àquelas esferas em que exista regulamentação específica. Ademais, em virtude da autonomia científica do Direito Administrativo, não haveria razão plausível para suprimir a omissão da Lei Orgânica do Tribunal de Contas da União, no tocante ao estabelecimento de um prazo prescricional próprio, valendo-se das normas de direito civil, e não das de direito administrativo.
Eis algumas ementas que evidenciam o entendimento predominante do STF:
Ementa: AGRAVO REGIMENTAL EM MANDADO DE SEGURANÇA. TOMADA DE CONTAS ESPECIAL. TRIBUNAL DE CONTAS DA UNIÃO. CONDENAÇÃO A RESSARCIMENTO AO ERÁRIO. PRESCRIÇÃO. MARCO INTERRUPTIVO. ART. 2°, II, DA LEI 9.873/1999. ATO INEQUÍVOCO DE APURAÇÃO DO FATO. DISCUSSÃO. DIREITO LÍQUIDO E CERTO. DEMONSTRAÇÃO. INOCORRÊNCIA. SUBSISTÊNCIA DA DECISÃO AGRAVADA. AGRAVO A QUE SE NEGA PROVIMENTO. I - As razões do agravo regimental são inaptas para desconstituir os fundamentos da decisão agravada, que, por isso, se mantêm hígidos. II - Aplicando-se a regulamentação da Lei 9.873/1999 ao caso concreto, observa-se que a pretensão sancionatória do TCU, em relação aos atos praticados pelo impetrante, levando-se em consideração a ocorrência de 5 causas interruptivas da prescrição, não teria sido fulminada pelo decurso do tempo. III - A pretensão do recorrente, fundada na discussão sobre os fatos apontados como marcos interruptivos da prescrição da pretensão punitiva da Administração Pública, refoge aos estreitos limites do mandamus, ante a ausência de liquidez e certeza do direito pleiteado. IV - Agravo regimental a que se nega provimento. MS 36067 ED-AgR. Órgão julgador: Segunda Turma. Relator (a) : Min. Ricardo Lewandowski. Julgamento: 18/10/2019
Ementa: AGRAVO REGIMENTAL EM RECLAMAÇÃO. TRIBUNAL DE CONTAS DA UNIÃO. TOMADA DE CONTA ESPECIAL. PRESCRIÇÃO DA PRETENSÃO PUNITIVA. RECONHECIDA EM DECISÃO DO SUPREMO TRIBUNAL FEDERAL. PRESCRITIBILIDADE DO RESSARCIMENTO AO ERÁRIO FUNDADA EM DECISÃO DE TRIBUNAL DE CONTAS. AÇÃO DE IMPROBIDADE ADMINISTRATIVA COM PEDIDO DE RESSARCIMENTO JÁ EM CURSO. AGRAVO REGIMENTAL A QUE SE NEGA PROVIMENTO. I - O acórdão do TCU determinou a formação de processo administrativo para avaliarem, efetivamente, a eventual responsabilização do agravado para o ressarcimento do dano ao erário, contrariando, assim, autoridade desta Corte no MS 35.512/DF, uma vez que houve a concessão da segurança para declarar a ocorrência da prescrição da pretensão punitiva do TCU em relação às infrações imputadas a ele, destacando-se que a União poderia perseguir os valores referentes ao ressarcimento dos danos na esfera judicial. II - Agravo regimental a que se nega provimento. (Rcl 39497 AgR. Órgão julgador: Segunda Turma. Relator (a) : Min. Ricardo Lewandowski. Julgamento: 10/10/2020) 
Ementa: MANDADO DE SEGURANÇA. DIREITO ADMINISTRATIVO. TRIBUNAL DE CONTAS DA UNIÃO. SERVIDOR DA SECRETARIA DE SAÚDE DO ESTADO DO ACRE. FISCALIZAÇÃO OMISSA E DEFICIENTE NA EXECUÇÃO DE DOIS CONVÊNIOS FIRMADOS ENTRE A SECRETARIA ESTADUAL E O MINISTÉRIO DA SAÚDE. APLICAÇÃO DE MULTA. ARTS. 28, II, E 58, II, DA LEI 8.443/1992. ART. 268, II, DO REGIMENTO INTERNO DO TCU. PRESCRIÇÃO DA PRETENSÃO SANCIONATÓRIA. OCORRÊNCIA. APLICAÇÃO DA LEI 9.873/1999. PRECEDENTES DESTE STF. MEDIDA LIMINAR DEFERIDA E RATIFICADA NO EXAME DE MÉRITO. SEGURANÇA CONCEDIDA PARA AFASTAR A MULTA APLICADA. 1. A prescrição da pretensão punitiva do TCU é regulada pela Lei 9.873/1999, descabendo a aplicação do prazo decenal previsto na legislação civil (art. 205 do Código Civil) . Ao revés, incide o prazo quinquenal previsto na Lei 9.873/1999 (MS 32201, Rel. Min. Roberto Barroso, PRIMEIRA TURMA, DJe 7/8/2017; MS 35.512-AgR, Rel. Min. Ricardo Lewandowski, SEGUNDA TURMA, DJe 21/6/2019) . 2. In casu, na linha do parecer apresentado pelo Ministério Público Federal e da decisão liminar de minha lavra, é inequívoca a superação do prazo prescricional quinquenal. Os ilícitos apontados pela Corte de Contas ocorreram em julho de 2006, tendo o processo de auditoria sido instaurado em 9/10/2006. A ordem de citação do responsável para a audiência, por sua vez, ocorreu em 25/6/2007. Entretanto, a decisão condenatória recorrível foi exarada somente em 31/5/2016, data da prolação do Acórdão 3513/2016-TCU-Primeira Câmara. 3. Ex positis, CONCEDO A SEGURANÇA unicamente para afastar a sanção de multa aplicada ao impetrante, nos autos da Tomada de Contas Processo 023.288/2006-0, máxime da ocorrência de prescrição da pretensão punitiva do Tribunal de Contas da União. MS 35940. (Órgão julgador: Primeira Turma. Relator (a) : Min. Luiz Fux. Julgamento: 16/06/2020) .
Essa orientação também foi seguida nas seguintes decisões monocráticas: MS 36.127-MC/DF e MS 35.940-MC/DF, Rel. Min. Luiz Fux; MS 35.294, MS 35.539/DF e MS 35.971-TP/DF, Rel. Min. Marco Aurélio; MS 34.256 MC/DF, MS 36.054-MC e MS 36.067-MC/DF, Rel. Min. Ricardo Lewandowski.
O Supremo Tribunal Federal tem se pronunciado no sentido de reconhecer não só a aplicação da prescrição quinquenal com fulcro na interpretação da Lei 9.873/1999, mas também a incidência dos marcos interruptivos do prazo prescricional consignados na referida lei, tantas vezes quanto presentes os suportes fáticos (MS 32201, Relator: Min. Roberto Barroso) . 
Entendimento que também foi adotado nas seguintes decisões monocráticas: MS 36.054, MS 34.256-MC, MS 35.512 e MS 36.067-MC, todos de relatoria do Min. Ricardo Lewandowski; MS 35.294, MS 35.539 e MS 35.971-TP, todos de relatoria do Min. Marco Aurélio; MS 32.201, Rel. Min. Roberto Barroso, e MS 36.127-MC e MS 35.940-MC, Min. Luiz Fux.
Em relação ao termo inicial da contagem do prazo prescricional, o "caput" do art. 1º da Lei 9.873/1999 oferece solução que não destoa do modelo adotado pelo TCU no incidente de uniformização de jurisprudência, em que se examinou a prescrição da pretensão punitiva, nos termos do Acórdão 1441/2016-TCU-Plenário (Rel. Min. Benjamin Zymler) , com a adição da particularidade de explicitar o caso de infrações permanentes ou continuadas:
a) Regra geral: "data da prática do ato"  (o que equivale a "ocorrência da irregularidade sancionada") ;
b) Regra especial: "no caso de infração permanente ou continuada, do dia em que tiver cessado".
A Lei 9.873/1999, no art. 2º, estabelece as causas interruptivas da prescrição punitiva, consoante abaixo transcrito, já na redação conferida pela Lei 11.941/2009:
Art. 2º Interrompe-se a prescrição da ação punitiva:
I - pela notificação ou citação do indiciado ou acusado, inclusive por meio de edital;
II - por qualquer ato inequívoco, que importe apuração do fato;
III - pela decisão condenatória recorrível.
IV - por qualquer ato inequívoco que importe em manifestação expressa de tentativa de solução conciliatória no âmbito interno da administração pública federal.
O quadro a seguir indica alguns eventos processuais, ocorridos no curso de uma TCE (fase interna e externa) - instaurada em razão de irregularidades na aplicação de recursos da União transferidos a entes subnacionais - que poderiam ser enquadrados nas causas de interrupção da prescrição acima apontadas, sem prejuízo, é claro, de outras ocorrências fáticas elegíveis como marco interruptivo, a depender da forma de proceder de cada entidade ou órgão tomador de contas.
	I - pela notificação ou citação do indiciado ou acusado, inclusive por meio de edital;
	 (i) notificação no âmbito do procedimento administrativo de ressarcimento previamente à instauração da TCE;
 (ii) notificação efetuada pelo órgão tomador de contas acerca da instauração da TCE;
 (iii) citação efetuada pelo TCU.
*Data da ciência da notificação ou citação pelos responsáveis ou de publicação do edital no DOU.

	II - por qualquer ato inequívoco, que importe apuração do fato;
* procedimento que evidencie a apuração dos fatos irregulares, com o objetivo quantificar o dano e identificar possíveis responsáveis.
	 (i) relatório de sindicância ou PAD;
 (ii) relatório de apuração de irregularidades referente ao processo administrativo prévio à instauração da TCE;
 (iii) relatórios de fiscalização, pareceres, despachos, informações e memorandos relacionados à apuração dos fatos irregulares;
 (iv) relatório do tomador de contas;
 (v) relatório do controle interno; 
 (vi) termo de instauração ou designação de instauração da TCE;
 (vii) autuação da TCE no TCU; entre outras causas.
*Há quem inclua nesse grupo diligências que comprovam providências do responsável sobre as irregularidades investigadas.

	III - pela decisão condenatória recorrível.
	 (i) Verifica-se apenas no âmbito do TCU com a data da prolação do acórdão condenatório recorrível.

	IV - por qualquer ato inequívoco que importe em manifestação expressa de tentativa de solução conciliatória no âmbito interno da administração pública federal.
	 (i) pedido de parcelamento;
 (ii) pagamento parcial do débito;
 (iii) qualquer manifestação do responsável que demonstre claramente a sua intenção de recolher o débito.

Bem se vê, portanto, que haveria uma multiplicidade de causas de interrupção da prescrição, conforme se depreende do art. 2º da Lei 9.873/1999. Tal exegese encontra respaldo em precedentes do STF, a exemplo do que se decidiu no julgamento do MS 36.067 (Rel. Min. Ricardo Lewandowski) , com destaque para trecho do voto em que o Relator reconhece cinco causas de interrupção da prescrição, in verbis:
 (...) Assim, faz-se necessário levar em consideração que, apesar de os fatos objeto da apuração conduzida pela Corte de Contas remontarem aos anos de 1999 e 2000, período no qual o impetrante era Secretário de Saúde municipal, o Tribunal de Contas da União deu prosseguimento à tomada de contas especial por ter constatado a ocorrência de 5 causas interruptivas da prescrição, a saber: a) relatório de auditoria em conjunto realizada pelo Denasus e pela Secretaria Federal de Controle, lavrado em 06/07/2001, sendo este, certamente, um ato inequívoco que importou a apuração do fato (art. 2º, II, da Lei n. 9.873/1999) ; b) instauração de Tomada de Contas Especial pelo FNS, ocorrida em 05/10/2005, sendo este também, certamente, um ato inequívoco que importou a apuração do fato  (art. 2º, II, da Lei n. 9.873/1999) ; c) a autuação da presente Tomada de Contas Especial no âmbito do Tribunal de Contas da União, ocorrida em 12/08/2008, sendo este também, certamente, um ato inequívoco que importou a apuração do fato  (art. 2º, II, da Lei n. 9.873/1999) ; d) o ato que ordenou a citação do responsável, ora impetrante, ocorrida em 12/07/2010 (art. 2º, I, da Lei n. 9.873/1999) ; e) o exercício do poder punitivo ocorrido em 20/06/2012, data da prolação do Acórdão 1563/2012-TCU-Plenário (art. 2º, III, da Lei n. 9.873/1999) .
No caso concreto, tendo como parâmetro a tese firmada pelo STF, no RE 636.886, no sentido de que ambas pretensões do TCU (sancionatória e ressarcitória) sujeitam-se ao prazo prescricional de 5 anos previsto na Lei 9.873/1999, considerando, ainda, o sistema prescricional descrito na citada lei, inclusive as causas de suspensão e de interrupção da prescrição, temos os seguintes eventos processuais que importaram na apuração dos fatos (art. 2º, II, da Lei n. 9.873/1999) :
a)	Prazo para apresentação da prestação de contas em 30/1/2014 (item 3) 
b)	Diligência para apresentação da prestação de contas em 3/2/2017 (peça 16) ;
c)	Solicitação para envio da prestação de contas em 30/4/2018 (peça 18) ;
d)	Laudo final de reprovação da prestação de contas em 12/6/2018 (peça 21) ;
e)	Relatório de Tomada de Contas Especial 1851/2018, de 2/8/2019, reprovando a prestação de contas (peça 37) ;
h) 	Citação dos responsáveis pelo TCU em 14/11 e 11/12/2020 (peças 55 e 65) .
Analisando-se a sequência de eventos processuais enumerados no item anterior, os quais teriam o condão de interromper a prescrição da ação punitiva desta Corte no entender do STF, observa-se que não transcorreu o prazo prescricional de 5 (cinco) anos entre cada evento processual e o seguinte. Portanto, mesmo levando-se em consideração o entendimento do STF, não teria ocorrido a prescrição da pretensão sancionatória e ressarcitória a cargo do TCU.
A despeito da verificação da ocorrência das prescrições das pretensões punitiva e ressarcitória, fundadas no entendimento do STF e com base na Lei 9.873/1999, o assunto ainda não se encontra pacificado no âmbito do TCU, conforme evidenciado no voto do recente Acórdão 405/2021-TCU-Plenário, Rel. Min. Bruno Dantas (grifamos) :
No que concerne às questões preliminares alegadas pelos recorrentes, acolho integralmente as análises efetivadas pela Serur. Foram enfrentadas e afastadas com propriedade cada um dos argumentos apresentados pelos recorrentes, razão pela qual incorporo seus fundamentos às minhas razões de decidir, sem prejuízo das seguintes considerações acerca do instituto da prescrição nos processos que tramitam nesta Corte de Contas.
Sobre a prescrição da pretensão ressarcitória, sabe-se que há tempos este Tribunal, baseado em precedentes do STF e na interpretação do art. 37, § 5º, da Constituição Federal de 1988, tem adotado o entendimento, consolidado na súmula 282, de que "as ações de ressarcimento movidas pelo Estado contra os agentes causadores de danos ao erário são imprescritíveis".
Ocorre que o Supremo Tribunal Federal (STF) , ao julgar o Recurso Extraordinário 636.886/AL, fixou, com repercussão geral, o seguinte enunciado para o Tema 899: "É prescritível a pretensão de ressarcimento ao erário fundada em decisão de Tribunal de Contas".
Entendo que esse julgado do STF pode vir a ensejar a revisão da jurisprudência deste Tribunal.
No entanto, reconheço que, nos moldes em que foi fixada a tese da Suprema Corte, existem muitas dúvidas e lacunas a serem sanadas, que tornam extremamente difícil a sua imediata aplicação, de forma genérica e abrangente, aos processos que tramitam neste Tribunal. Dada a ausência de lei específica, não há prazo prescricional estabelecido - em lei ou mesmo pela Suprema Corte - para a atuação do TCU na apuração de dano ao erário, bem como sobre como se daria o início da contagem e as interrupções desse prazo.
Ademais, embora o verbete já tenha sido publicado, a decisão ainda é passível de impugnação mediante Embargos de Declaração, possibilitando o esclarecimento dessas questões ou mesmo a modulação de efeitos, com impacto nos processos em curso.
Até que sobrevenham todos esses esclarecimentos e definições, embora desejável, não é possível a imediata aplicação, com a devida segurança, da tese fixada pelo STF no âmbito do TCU. Por outro lado, não se pode deixar de dar encaminhamento aos incontáveis processos que tangenciam essa discussão neste Tribunal.
Dessa forma, tenho me curvado à compreensão dos meus pares pela manutenção, por ora, do entendimento que há anos vem sendo adotado pelo TCU e pelo próprio STF, no sentido de considerar imprescritíveis as ações de ressarcimento ao erário.
A controvérsia também se verifica no entendimento acerca do prazo quinquenal para a prescrição da pretensão punitiva desta Corte, nos termos do art. 1º da Lei 9.873/1999, adotado pelo Supremo Tribunal Federal no julgamento do MS 32.201. Todavia, por não existir decisão definitiva sobre este assunto, o TCU tem mantido, em seus julgados, a jurisprudência firmada por meio do Acórdão 1441/2016-TCU-Plenário.
Não se trata, cabe registrar, de desrespeito ou ignorância ao entendimento adotado pela Suprema Corte, tampouco de se fixar qualquer jurisprudência sobre a sua abrangência neste momento. Apenas entendo que, considerando a indefinição e a possiblidade de modulação da decisão, não seria produtivo, e causaria enorme incerteza, se este Tribunal revisse sua atuação e logo depois a alterasse novamente
O entendimento atual pela imprescritibilidade das ações de ressarcimento ainda é o prevalecente, conforme tratado nos recentes Acórdão 341/2021-TCU-Plenário e da relatoria do Min. Benjamin Zymler e Acórdão 3047/2021-TCU-Segunda Câmara e da relatoria do Min. André de Carvalho, dentre outros.
Sobre a execução física do livro, as imagens "coladas" na peça de defesa, referem-se somente à capa do livro, à contracapa com o ISBN (International Standard Book Number) e três outras páginas.
Em buscas na internet, constatamos que o livro teria sido lançado em cerimônia ocorrida na Assembleia Legislativa do Estado do Paraná, em 24/6/2013, havendo inclusive citação à responsável Mahoko Kasuya (http://www.assembleia.pr.leg.br/comunicacao/noticias/assembleia-homenageia-os-105-anos-da-imigracao-japonesa-1) . Todavia, tais informações são insuficientes como prova contundente da execução física do livro e que este tenha sido produzido de acordo com as especificações técnicas indicadas na Solicitação de Apoio ao projeto (peça 1, p. 2) .
Por outro lado, a peça de defesa nada trouxe a respeito do cumprimento do Plano de Distribuição do Livro, que previa inicialmente a doação da totalidade dos 200 exemplares a serem impressos (peça 1, p. 3) . Posteriormente, esse quantitativo foi aumentado para 500 exemplares, com o compromisso da proponente em igualmente doá-los (peça 2, p. 1) . Todavia não se comprovou qualquer doação realizada.
Com relação à execução financeira do projeto, dos R$ 104.900,00 captados (item 4) , nenhum documento de despesa foi regularmente apresentado, restando apenas as menções de documentos "colados" na peça de defesa (peça 59, p. 21-22) , que totalizam R$ 59.000,00 e que não se prestam a comprovar a realização de despesas do projeto, quer pela impossibilidade de identificação da empresa emissora da nota fiscal, quer pela inviabilidade de se saber a que serviços se referem o recibo de depósito, que não veio acompanhado do respectivo documento de despesa. 
Tem-se, portanto, que a peça de defesa e demais documentos apresentados não são suficientes para demonstrar minimamente a execução física do objeto, para comprovar o cumprimento do Plano de Distribuição do Livro e, tampouco, o nexo de causalidade entre os recursos captados e o suposto livro produzido, dado que nenhum documento de despesa foi apresentado.
Quanto ao não cumprimento do prazo para apresentação da prestação de contas pela Sra. Mahoko Kasuya, sob a escusa de falta de notificação pelo MinC, resta evidente que esse argumento não tem o menor fundamento.
Cumpre esclarecer que a responsável estava obrigada a prestar contas dos recursos captados ao tempo e modo previstos, independentemente de prévia notificação do MinC para tanto.
Ressalte-se que a responsável, como proponente, conhecia os prazos e forma previstos para prestar contas, conforme item 7 do Comunicado de Aprovação de Projeto a ela endereçado (peça 7, p. 2) e legislação aplicável ao tema. Se deixou de fazer no modo e prazo estabelecidos, não foi certamente por ausência de prévia notificação do Minc.
Ademais, cabe ressaltar que a omissão no dever de prestar contas no prazo devido configura grave infração à norma legal, nos termos do art. 8º da Lei 8.443/1992, bem como do art. 84 do Decreto-Lei 200/1967, bem como do art. 70, parágrafo único, da Constituição Federal e da jurisprudência do TCU (Acórdão 6897/2018-TCU-Segunda Câmara, Relator: Aroldo Cedraz; Acórdão 6730/2018-TCU-Primeira Câmara, Relator: Benjamin Zymler; Acórdão 2628/2004-TCU-Primeira Câmara, Relator: Augusto Sherman; Acórdão 5770/2009-TCU-Primeira Câmara, Relator: Walton Alencar Rodrigues) .
Assim, cabia à responsável desincumbir-se desse dever jurídico, apresentando formalmente toda a documentação exigida pela legislação a título de prestação de contas, comprovando a boa e regular aplicação dos recursos captados.
Quanto ao requerimento de justiça gratuita por não dispor a responsável de condições financeiras para arcar com as despesas e/ou custas deste processo, importante destacar que os processos no âmbito do Tribunal são gratuitos, sem cobrança de custas processuais ou condenação em verbas sucumbência, não se exigindo, inclusive, a contratação de advogados para aqui atuarem, podendo a defesa ser promovida pelos próprios recorrentes. 
Conclusão: examinados os argumentos conjuntamente apresentados pelos responsáveis, não se acatam as preliminares de ofensa ao contraditório e à ampla defesa, bem como de prescrição da obrigação de prestar contas em razão de prescrição quinquenal.
Quanto ao mérito, as razões de justificativas e alegações de defesa apresentadas são insuficientes para justificar o não cumprimento do prazo para prestar contas e a regularidade da aplicação dos recursos captados, uma vez não comprovada a execução física do objeto, o plano de distribuição, ausentes ainda os documentos das despesas realizadas.
Importante salientar que a documentação apresentada não se constitui minimamente em prestação de contas intempestiva, permanecendo os responsáveis omissos a esse respeito.
Cumulatividade de multas 
Quanto à possibilidade de aplicação cumulativa das multas dos arts. 57 e 58, inciso I, da Lei 8.443/1992, ainda que seja adequada a realização de citação e audiência do responsável, por força do disposto no art. 209, §4º, do Regimento Interno do TCU, o Tribunal reconhece que existe relação de subordinação entre as condutas de "não comprovação da aplicação dos recursos" e de "omissão na prestação de contas", sendo a primeira consequência da segunda, o que enseja, na verificação das duas irregularidades, a aplicação da multa do art. 57, com o afastamento da multa do art. 58, inciso I, em atenção ao princípio da absorção (Acórdão 9579/2015-TCU-Segunda Câmara, Relator Ministro Vital do Rêgo; Acórdão 2469/2019-TCU-Primeira Câmara, Relator Ministro Augusto Sherman) .
Conforme leciona Cezar Bitencourt (Tratado de Direito Penal: parte geral - 8ª Edição - São Paulo: Saraiva, 2003. Pg. 565) , na absorção, " (...) a pena do delito mais grave absorve a pena do delito menos grave, que deve ser desprezada". No caso concreto, a "omissão no dever de prestar contas", embora seja uma irregularidade autônoma, funciona como fase ou meio para a consecução da "não comprovação da aplicação dos recursos", havendo clara relação de interdependência entre essas condutas. Dessa forma, recaindo as duas ocorrências num mesmo gestor, deve prevalecer a pena do delito mais grave, qual seja, a multa do art. 57, da Lei 8.443/1992.
Cumpre observar, ainda, que a conduta dos responsáveis, consistente nas irregularidades "não comprovação da boa e regular aplicação dos recursos federais repassados em face da omissão no dever de prestar contas" e "não cumprimento do prazo para apresentação de prestação de contas pelo gestor dos recursos", configura violação não só às regras legais, mas também aos princípios basilares da administração pública, eis que, em última análise, ocorre o comprometimento da necessária satisfação à sociedade sobre o efetivo emprego dos recursos públicos postos à disposição da municipalidade, por força do instrumento de repasse em questão. Nesses casos, em que fica evidente a falta de transparência e lisura, não há como afastar as suspeitas sempre presentes de que a totalidade dos recursos públicos federais, transferida ao município, tenha sido integralmente desviada, em prol de gestor ímprobo, ou de pessoas por ele determinadas, a revelar grave inobservância de dever de cuidado no trato com a coisa pública, isto é, ato praticado com culpa grave, pois, na espécie, a conduta do responsável se distancia daquela que seria esperada de um administrador público minimante diligente, num claro exemplo de erro grosseiro a que alude o art. 28 do Decreto-lei 4.657/1942 (Lei de Introdução às Normas do Direito Brasileiro) , incluído pela Lei 13.655/2018 (Acórdão 1689/2019-TCU-Plenário, Relator: Ministro Augusto Nardes; Acórdão 2924/2018-TCU-Plenário, Relator: Ministro José Mucio Monteiro; Acórdão 2391/2018-TCU-Plenário, Relator: Ministro Benjamin Zymler) . 
Prescrição da Pretensão Punitiva
	Vale ressaltar que a pretensão punitiva do TCU, conforme Acórdão 1441/2016-TCU-Plenário, Relator Min. Benjamin Zymler, que uniformizou a jurisprudência acerca dessa questão, subordina-se ao prazo geral de prescrição indicado no art. 205 do Código Civil, que é de dez anos, contado da data de ocorrência da irregularidade sancionada, nos termos do art. 189 do Código Civil, sendo este prazo interrompido pelo ato que ordenar a citação, a audiência ou a oitiva dos responsáveis.
No caso em exame, não ocorreu a prescrição da pretensão punitiva, uma vez que a irregularidade sancionada deu-se em 30/1/2014 e o ato de ordenação da citação ocorreu em 14/10/2020, portanto em prazo inferior a dez anos.
CONCLUSÃO
	Em face da análise promovida na seção "exame técnico", restou demonstrado que os argumentos apresentados conjuntamente por Origem - Instituto Internacional de Comunicação e Cultura e Mahoko Kasuya não foram suficientes para elidir as irregularidades a eles atribuídas, devendo-se rejeitar suas alegações de defesa e razões de justificativas.
Verifica-se que não ocorreu a prescrição da pretensão punitiva, conforme análise já realizada.
Tendo em vista que não constam dos autos elementos que permitam reconhecer a boa-fé dos responsáveis, sugere-se que suas contas sejam julgadas irregulares, nos termos do art. 202, § 6º, do Regimento Interno do TCU, com a imputação do débito atualizado monetariamente e acrescido de juros de mora, nos termos do art. 202, §1º do Regimento Interno do TCU, e com a aplicação da multa prevista no art. 57 da Lei 8.443/1992.
PROPOSTA DE ENCAMINHAMENTO
Diante do exposto, submetem-se os autos à consideração superior, propondo:
a)	rejeitar as alegações de defesa e razões de justificativas apresentadas por Mahoko Kasuya (CPF: XXX.732.479-XX) e Origem - Instituto Internacional de Comunicação e Cultura (CNPJ: 06.174.697/0001-01) ; 
b)	com fundamento nos arts. 1º, inciso I, 16, inciso III, alíneas "a" e "c", da Lei 8.443/1992 c/c os arts. 19 e 23, inciso III, da mesma Lei, e com arts. 1º, inciso I; 209, incisos I e III; 210 e 214, inciso III, do Regimento Interno, julgar irregulares as contas de Mahoko Kasuya (CPF: XXX.732.479-XX) e Origem - Instituto Internacional de Comunicação e Cultura (CNPJ: 06.174.697/0001-01) , e condená-los ao pagamento das quantias a seguir especificadas, com a fixação do prazo de quinze dias, a contar da notificação, para comprovar, perante o Tribunal (art. 214, inciso III, alínea "a", do Regimento Interno) , o recolhimento da dívida aos cofres do Fundo Nacional de Cultura, atualizada monetariamente e acrescida dos juros de mora, calculados a partir das datas discriminadas, até a data do recolhimento, na forma prevista na legislação em vigor.
	VALOR ORIGINAL (R$) 
	DATA DA OCORRÊNCIA

	70.000,00
	17/9/2012

	20.000,00
	26/11/2012

	14.900,00
	19/12/2012

c)	aplicar individualmente à Mahoko Kasuya (CPF: XXX.732.479-XX) e ao Origem - Instituto Internacional de Comunicação e Cultura (CNPJ: 06.174.697/0001-01) , a multa prevista no art. 57 da Lei 8.443/92 c/c o art. 267 do RI/TCU, fixando-lhes o prazo de quinze dias, a contar da notificação, para que comprovem, perante o Tribunal (art. 214, III, a, do Regimento Interno do TCU) , o recolhimento da dívida aos cofres do Tesouro Nacional, atualizada monetariamente desde a data do acórdão que vier a ser proferido por este Tribunal até a do efetivo recolhimento, se pagas após o vencimento, na forma da legislação em vigor;
d)	autorizar, desde logo, nos termos do art. 28, inciso II, da Lei 8.443/1992, a cobrança judicial da dívida caso não atendida a notificação;
e)	autorizar também, desde logo, se requerido, com fundamento no art. 26 da Lei 8.443, de 1992 c/c o art. 217, §§ 1º e 2º do Regimento Interno do TCU, o parcelamento da dívida em até 36 parcelas, incidindo, sobre cada parcela, corrigida monetariamente, os correspondentes acréscimos legais fixando-lhes o prazo de quinze dias, a contar do recebimento da notificação, para comprovarem perante o Tribunal o recolhimento da primeira parcela, e de trinta dias, a contar da parcela anterior, para comprovarem os recolhimentos das demais parcelas, devendo incidir sobre cada valor mensal, atualizado monetariamente, os juros de mora devidos, no caso do débito, na forma prevista na legislação em vigor, alertando os responsáveis que a falta de comprovação do recolhimento de qualquer parcela importará no vencimento antecipado do saldo devedor, nos termos do art. 217 do Regimento Interno deste Tribunal;
f)	esclarecer à responsável Mahoko Kasuya que, caso se demonstre, por via recursal, a correta aplicação dos recursos, mas não se justifique a omissão da prestação de contas, o débito poderá ser afastado, mas permanecerá a irregularidade das contas, dando-se ensejo à aplicação da multa prevista no art. 58, inciso I, da Lei 8.443/1992
g)		enviar cópia do Acórdão que vier a ser proferido à Secretaria Especial de Cultura e aos responsáveis, para ciência, bem como à Procuradoria da República no Estado do Paraná, nos termos do § 3º do art. 16 da Lei 8.443/1992, c/c o § 7º do art. 209 do Regimento Interno do TCU, para adoção das medidas cabíveis;
h)	informar à Procuradoria da República no Estado do Paraná, à Secretaria Especial de Cultura e aos responsáveis, que a presente deliberação, acompanhada do Relatório e do Voto que a fundamenta, está disponível para a consulta no endereço www.tcu.gov.br/acordaos, além de esclarecer que, caso requerido, o TCU poderá fornecer sem custos as correspondentes cópias, de forma impressa; e
i)	informar à Procuradoria da República no Estado do Paraná que, nos termos do parágrafo único do art. 62 da Resolução TCU 259/2014, os procuradores e membros do Ministério Público credenciados nesta Corte podem acessar os presentes autos de forma eletrônica e automática, ressalvados apenas os casos de eventuais peças classificadas como sigilosas, as quais requerem solicitação formal.
PARECER DO MINISTÉRIO PÚBLICO
O Ministério Público, à peça 71, manifestou-se de acordo com a proposta de encaminhamento alvitrada pela unidade técnica.
 
É o Relatório.

Claudio Henrique Cavalheiro (OAB/PR 44.252)

Subprocurador-Geral Lucas Rocha Furtado.

TOMADA DE CONTAS ESPECIAL. PROJETO CULTURAL PRONAC. OMISSÃO NO DEVER DE PRESTAR CONTAS AUSÊNCIA DE COMPROVAÇÃO DA BOA E REGULAR UTILIZAÇÃO DOS RECURSOS CAPTADOS. CONTAS IRREGULARES. DÉBITO. MULTA.

TOMADA DE CONTAS ESPECIAL (TCE)

Secretaria de Controle Externo de Tomada de Contas Especial (SecexTCE).

Atuo força do art. 18 da Resolução nº  175, de 25 de maio de 2005.
Nesta tomada de contas especial (TCE) , verificou-se a ausência de comprovação da boa e regular aplicação, dada a omissão no dever de prestar contas, dos recursos captados pelo rela organização Origem - Instituto Internacional de Comunicação e Cultura, mediante o projeto Cultural Pronac 11-7154, no valor de R$ 104.900,00, para a elaboração de livro sobre a imigração japonesa e aspectos relacionados.  Vejamos.
A organização e sua presidente, Mahoko Kasuya, foram citados por débito, no valor captado, em razão de não ter ficado comprovada a boa e regular aplicação desses recursos em face da omissão no dever de prestar contas  
Mahoko Kasuya também foi ouvida em audiência por ter descumprido o prazo para a prestação de contas do projeto.
***
A Secretaria de Controle Externo de Tomada de Contas Especial (SecexTCE) propõe julgar irregulares as contas dos responsáveis, com a cobrança do débito mencionado e da multa prevista no art. 57 da Lei nº  8.443, de 1992. Entende que a peça de defesa e demais documentos apresentados não são suficientes para demonstrar a execução física do objeto, o cumprimento do plano de distribuição do livro, nem o nexo de causalidade entre a utilização dos recursos captados e a produção do suposto livro. Infirma os argumentos apresentados, em suma, como o que destaco.
0. Os responsáveis foram adequadamente notificados pelo tomador de contas. Ainda que não o tivessem sido, a citação nesta faze externa da TCE é válida o suficiente para configurar a oportunidade ao regular exercício do contraditório e da ampla defesa.
0. Não ocorreu a prescrição da obrigação de prestar contas. Ainda que fosse aceita pelo Tribunal a tese de que se aplica a prescrição mencionada na Lei nº  9.873, de 1999, conforme vêm decidindo reiteradamente as duas turmas do Supremo Tribunal Federal, incidiram marcos interruptivos previstos na norma, os quais estão indicados na instrução de peça 48.
0. Não está comprovada a execução física do livro. As imagens constantes da defesa referem-se apenas à capa e à contracapa do livro, além de três outras páginas. A notícia encontrada na Internet de que o livro teria sido lançado na Assembleia Legislativa do Estado do Paraná, com menção ao nome da presidente da entidade, são insuficientes para comprovar presentes as especificações técnicas indicadas na solicitação de apoio ao projeto. 
0. Também não foi comprovada a doação de quinhentos exemplares, em cumprimento ao plano de distribuição do livro.
0. Nenhum documento de despesa foi regularmente apresentado. Os documentos fornecidos não se prestam a comprovar a realização de despesas, seja pela impossibilidade de identificação da empresa emissora da nota fiscal, seja pela ausência de especificação de a quais serviços se refere o recibo de depósito, desacompanhado do respectivo documento de despesa.
0. O argumento de que não fora notificada pelo Ministério da Cultura não procede. A responsável estava obrigada a prestar contas dos recursos captados ao tempo e ao modo previstos, independentemente de qualquer notificação.
0. Quanto ao pedido de justiça gratuita, destaca-se que os processos deste tribunal são gratuitos, sem cobrança de custas processuais ou condenação em verbas de sucumbência, não se exigindo, inclusive, a contratação de advogados para aqui atuarem.
***
O Ministério Público manifestou-se de acordo com a proposta.
***
Acolho-a, tomando a análise apresentada pela unidade técnica como razão para decidir.
Face ao exposto, Voto por que o Tribunal adote o Acórdão que ora submeto à consideração deste Colegiado.
TCU, Sala das Sessões, em 21 de setembro de 2021.
RAIMUNDO CARREIRO 
Relator